【裁判字號】    97,台上,612
【裁判日期】    970327
【裁判案由】    損害賠償
【裁判全文】
最高法院民事判決              九十七年度台上字第六一二號
上  訴  人  戊○○
法定代理人  庚○○
            辛○○
訴訟代理人  張  靜律師
被 上訴 人  國防醫學院三軍總醫院
法定代理人  己○○
被 上訴 人  乙○○
            丁○○
            丙○○
上 列四 人
共      同
訴訟代理人  吳旭洲律師
            余盈鋒律師
            林譽恆律師
被 上訴 人  甲○○
訴訟代理人  吳旭洲律師
            余盈鋒律師
上列當事人間損害賠償事件，上訴人對於中華民國九十六年八月
一日台灣高等法院第二審判決（八十九年度上字第五五六號），
提起上訴，本院判決如下：
    主  文
原判決關於駁回上訴人在第一審之訴及追加之訴，暨該訴訟費用
部分廢棄，發回台灣高等法院。
    理  由
本件被上訴人國防醫學院三軍總醫院（原判決漏寫為三軍總醫院
，下稱三軍總醫院）之法定代理人已由張德明變更為己○○，茲
據其具狀聲明承受訴訟，經核無不合，應予准許，合先明。
次按本件上訴人主張：伊母辛○○於民國八十四年十二月二十七
日下午六時，因懷孕陣痛破水，至被上訴人三軍總醫院附設民眾
診療服務處婦產科就診，由三軍總醫院主治醫師即被上訴人甲○
○、乙○○與住院醫師即一審共同被告柯松秋診療，由護士即被
上訴人姜憶芬、丙○○與一審共同被告師慧娟負責照顧。伊母因
子宮頸已開三、四公分，甲○○多次注射催生劑、無痛分娩劑後
，即返回醫院宿舍。伊母於同年月二十八日零時被送進產房，因
生產過程並無進展，伊母及其夫庚○○要求剖復生產，卻均遭拒
。至凌晨二時十分，柯松秋告知伊母其子宮頸已全開，但胎兒仍
無進展，俟凌晨四時十五分許，始通知甲○○前來接生。因胎兒
過大，甲○○嗣改採真空吸引輔助方式接生，卻僅吸出胎兒頭部
，造成胎兒之肩部卡住，甲○○強行將胎兒拉出，當時伊膚色發
紺、無呼吸、無哭聲，甲○○為伊急救時，竟生嬰兒甦醒器氧氣
瓶內無氧情事，甲○○僅得以口對口方式，實施急救，造成伊受
有腦出血、新生兒窒息併缺氧性腦病變、右臂神經叢受損之傷害
。伊嗣常發生癲癇，且患有智能障礙，除造成伊減少勞動能力及
精神之損害外，亦增加伊看護費用、特殊教育輔導費、醫療費用
等合計新台幣（下同）一千五百十六萬四千四百十六元之損害等
情，求為命：（一）被上訴人應連帶給付三百萬元及加計之法定
遲延利息並於原審追加請求。（二）被上訴人應再連帶給付一千
五百十六萬四千四百十六元，及三軍總醫院就其中三百八十萬二
千二百六十六元自八十九年十月十四日起，另三軍總醫院、甲○
○、乙○○、丙○○、丁○○就其餘一千一百三十六萬二千一百
五十元自九十五年七月十三日起加計法定遲延利息之判決（第一
審判命被上訴人等應連帶給付上訴人三百萬元本息，駁回上訴人
其餘之訴。上訴人及辛○○就其敗訴部分，未聲明不服，業已確
定）。
被上訴人三軍總醫院、甲○○、乙○○、丙○○、姜憶芬則以：
於辛○○生產過程中，甲○○因謝女陣痛難忍，於徵得辛○○及
其夫庚○○同意後，為其施打硬腦膜外麻醉止痛劑，俟產痛緩解
，產程持續進展，胎音顯示正常，於八十四年十二月二十七日晚
上十一時許，甲○○交代值班醫生柯秋松後，先行返還醫院宿舍
。後柯秋松為辛○○內診，復於二十八日凌晨二時十分，以電話
通知甲○○，因子宮頸全開，惟胎頭位置仍高，尚未降至會陰部
，胎兒心音正常，甲○○即指示柯秋松繼續觀察。後柯秋松交接
值班工作予乙○○，至二十八日四時十分，因胎頭已下降，乙○
○即通知甲○○前來接生。甲○○於接生過程中，採真空吸引輔
助方式，卻發現胎兒頭部有臍帶繞頸一圈，經甲○○將臍帶繞頸
移開，又發現胎兒肩部卡住，發生肩難產現象。上訴人出生後，
因沒有呼吸、哭聲，甲○○即以嬰兒甦醒器急救，但因護理人員
快速推動，造成嬰兒甦醒器之接口內彈簧片跳開，無法加壓，甲
○○即以口對口人工呼吸為上訴人急救後，旋將之送至嬰兒房，
由小兒科醫師繼續處理。上訴人發生前開傷害實係因肩難產所致
，肩難產之發生無從事前預知，故甲○○、乙○○、丙○○、姜
憶芬於接生過程自無過失。在第二產程時間過程，辛○○胎心音
及子宮收縮紀錄一切正常，當無因第二產程過度催生或催生不當
致戊○○產生腦病變之情形。又甲○○醫生以口對口人工呼吸予
以急救，其急救過程迅速，並無疏失之處。且伊等所為之病歷記
載內容屬實，並無虛偽。而丙○○於前值班人員交接時，均有清
點設備，且甦醒器內確有氧氣可供使用，器具彈簧片跳開非甲○
○等五人所得預見，故並無過失可言。且甲○○、乙○○、丙○
○、姜憶芬均為專業之醫療、護理人員，三軍總醫院亦已盡選任
、監督之責任等語，資為抗辯。
原審將第一審所為命劉嘉耀、乙○○連帶給付及命三軍總醫院、
丁○○、蕭靜嫻連帶給付超過一百六十萬零四百五十三元本息部
分之判決，予以廢棄，駁回該部分之訴，並駁回上訴人追加之訴
，係以: 上訴人之母辛○○於生產過程中，因陣痛難忍，經辛○
○及其夫庚○○同意施打腦硬膜外麻醉止痛劑以緩解產痛。又依
行政院衛生署醫事審議委員會第八五一九七號鑑定書之鑑定意見
所載，堪認辛○○生產過程中，被上訴人等為其注射催生劑、無
痛分娩劑，胎兒胎心音正常，未有胎兒心跳變慢之現象，當無過
度催生或催生不當之情事。又辛○○於第二產程時產程進展順利
，參以前開鑑定書，足證被上訴人等為辛○○採取真空吸引陰道
式生產，其醫療處置並無不當。肩難產發生率為千分之九，係為
無法預測之事件，且肩難產出生之嬰兒是否會有永久性之傷害無
法預測。又依前開鑑定意見書及台大醫院於九十五年校附醫秘字
第０九五０００三七六六號函之鑑定意見所載，參之上訴人於小
兒科之病歷記錄、證人錢新南之證詞及被上訴人姜憶芬、乙○○
於刑事偵查庭庭訊時所陳，益見上訴人出生時確有發生肩難產之
情事。上訴人提出之病歷為影本，此影本既無三軍總醫院之戳章
，並為被上訴人否認，上訴人執此主張被上訴人偽造病歷，即非
可採。再依財團法人新光吳火獅紀念醫院八十八年新醫醫字第八
二七號函、馬偕紀念醫院八十八年馬院醫婦字第八八二一三四號
函、財團法人長庚紀念醫院八十九年長庚院法字第０七一四號函
、及行政院國軍退除役官兵輔導委員會臺北榮民總醫院於八十八
年北總婦字第一０二八八號函，足以證明被上訴人等無從預知本
件肩難產之發生，自無任何過失。至上訴人之癲癇部份，依台大
醫院八十九年校附醫字第一九六九七號函之鑑定意見，可知係與
其腦白質之變化有關，而其腦白質之變化又可能與肩難產或先天
性因素有關，均非可歸責於上訴人甲○○、乙○○二醫師等之醫
療處置。被上訴人丙○○、姜憶芬二值班護士，負責點收醫療器
材，包括嬰兒甦醒器之正常運作，惟伊二人均怠於注意嬰兒甦醒
器之正常操作，致對上訴人進行急救時無法以嬰兒甦醒器急救，
使上訴人腦部缺氧時間過久，造成因腦部缺氧受有永久腦病變傷
害，不僅三軍總醫院所提供醫療服務，未符合當時科技及專業水
準，被上訴人丙○○、姜憶芬上述應注意得注意卻未注意之行為
，亦為造成上訴人所受傷害之共同原因。丙○○、姜憶芬二值班
護士既有過失，三軍總醫院自應負雇用人連帶賠償責任。至於甲
○○、乙○○二醫師，僅係從事醫療接生行為而與器材之點交、
保養無關，且該嬰兒復甦器故障，甲○○即採取口對口人工呼吸
，經多次鑑定，均認定其急救過程迅速，並無遲延，其醫療處置
無疏失之處。被上訴人等身為醫療人員對於醫療行為之結果並無
絕對控制能力，對此如此高度危險性及結果不確定之行為，卻推
由企業經營者完全負責，顯失衡平原則。上訴人目前為頑固癲癇
性併有中度智能不足，比照勞工保險殘廢標準表，其殘害為精神
神經障害殘廢等級七，相當於勞工保險條例第五十三條所附勞保
殘廢給付標準表之殘廢等級，則上訴人喪失勞動能力程度之比率
為百分之六十九點二一。又上訴人為八十四年十二月二十八日出
生，以八十五年平均每人國民平均所得三十二萬零六百零三元為
計算之標準，則上訴人主張其減少勞動能力一次給付之賠償總額
，為四百八十萬二千二百六十六元。惟上訴人所受損害之原因，
因肩難產及臍帶擠壓或先天性因素所造成之原因力為最大，依原
因力之強弱比例，被上訴人丙○○、姜憶芬之過失情節輕微，其
過失對損害之原因力，僅占其餘百分之二十。是以上開減少勞動
能力之損害，僅應由丙○○、姜憶芬及三軍總醫院連帶賠償九十
六萬零四百五十三元。末查被上訴人丙○○、姜憶芬之過失行為
，僅在於疏未使嬰兒甦醒器保持正常使用狀態，因而稍微延誤急
救，情節輕微。爰審酌上訴人因前述傷害所受之精神痛苦，兩造
身分資力與加害程度，及其他各種情形認為上訴人主張之慰撫金
，應以二十萬元為適當。又看護費部分，上訴人在生活上並未完
全欠缺自理能力，不需要全日看護，上訴人主張依全天候之看護
費用每日一千八百元計算上訴人此部分損失，顯有超額填補其實
際損失之不當利得。而課後輔導家教費用，上訴人雖提出此等費
用支出之證明方法，並未進一步舉證此等文書之形式上真正，況
課後輔導家教係於普通班下課後額外之家教顯非增加生活上需要
之必要費用。醫藥費部分上訴人僅提出共計二萬八千六百十五元
之收據，惟其內容與本件無涉，上訴人此部分之請求，亦無理由
。綜上，上訴人請求被上訴人三軍總醫院、姜憶芬、丙○○連帶
給付一百一十六萬零四百五十三元及法定遲延利息，為有理由，
應予准許，超過部分，不應准許等詞，為其判斷之基礎。
惟依原法院於八十九年七月十七日、九十五年七月三十一日送請
台大醫院鑑定之辛○○住院病歷首頁及上訴人所提出辛○○住院
病歷首頁資料（見一審卷八一頁及外放證物八、原審一卷一二五
、一二七頁、二卷二０二、二０五頁及外放證物附件三），其診
斷出院時欄下半段同有修正液塗抹痕跡，且右側復有於修正液塗
抹處記載「666」「v270 」字樣，該塗抹痕跡究係何人所為？塗
抹前之記載內容為何？是否影響鑑定機關對於鑑定結果之判斷？
凡此，攸關上訴人本件請求是否有理由，上訴人一再主張辛○○
病歷資料，係遭塗改，致影響鑑定結果，聲請送請法務部調查局
鑑定，即非全然無據，原審對上訴人此項重要攻擊方法，恝置不
論，遽為不利上訴人之判斷，已難謂無判決不備理由之違法。又
不法侵害他人之身體或健康者，對於被害人因此增加生活之需要
者，應負損害賠償責任，為民法第一百九十三條第一項所明定。
所謂增加生活上之需要，係指被害以前並無此需要，因被害以後
始有支付此費用之必要者而言。是以身體、健康被害，因治療期
間僱人看護及請人照顧家庭所支出之費用，如確屬必要者，非不
得請求賠償。原審先則依馬偕醫院之鑑定報告及證人張家瑜之證
詞，認上訴人在生活上並未完全欠缺自理能力，不需要全日看護
，似未全然否定上訴人仍有看護之必要。嗣則認上訴人主張依全
天候之看護費用每日一千八百元計算損失，顯有超額填補實際損
失之不當利得，而全部駁回上訴人該部分之請求。究竟上訴人是
否有看護之必要？如有看護必要，則合理之看護費用認定標準究
係若干？凡此與上訴人該項增加生活上需要用之費用及其金額；
所關頗切，原審疏未明確認定，遽為不利於上訴人之判決，亦有
可議。上訴論旨，指摘原判決不當，求予廢棄，非無理由。
據上論結，本件上訴為有理由。依民事訴訟法第四百七十七條第
一項、第四百七十八條第二項，判決如主文。
中    華    民    國  九十七  年    三    月  二十七  日
                      最高法院民事第七庭
                          審判長法官  劉  福  來
                                法官  陳  國  禎
                                法官  陳  重  瑜
                                法官  吳  謀  焰
                                法官  許  正  順
      本件正本證明與原本無異
                                      書  記  官
中    華    民    國  九十七  年    四    月   十八   日
                                                w


司法院資訊處製作；財團法人民間司法改革基金會備份。
